臺灣板橋地方法院民事判決　　　　　　　99年度訴字第1165號
原　　　告　永柏企業股份有限公司
兼
法定代理人　鄭中平
上二人共同
訴訟代理人　陳垚祥律師
被　　　告　康百國際食品股份有限公司
法定代理人　王燈棟
訴訟代理人　葉光洲律師
被　　　告　台鳳股份有限公司
法定代理人　黃建勛
上列當事人間確認債權存在事件，經本院於民國100年7月5日言
詞辯論終結，判決如下：
    主  文
原告之訴及假執行之聲請均駁回。
訴訟費用由原告負擔。
    事實及理由
壹、程序方面：
    本件被告台鳳股份有限公司（下稱台鳳公司）經合法通知，
    未於最後言詞辯論期日到場，核無民事訴訟法第386 條所列
    各款情形，爰依原告之聲請，由其一造辯論而為判決。
貳、實體部分：
一、原告主張：
(一)、緣訴外人立富資產管理股份有限公司（立富公司）於民國96
    年1 月15日將其所受讓訴外人新光人壽保險股份有限公司（
    下稱新光人壽公司）對被告台鳳公司之債權讓與原告二人，
    原告迄今對被告台鳳公司有新臺幣（下同）601,450,000 元
    之債權存在，並向福建金門地方法院對被告台鳳公司聲請強
    制執行，經該院以96年度執孝字第707 號清償票款強制執行
    事件受理在案。嗣因被告康百國際食品股份有限公司（下稱
    康百公司）係被告台鳳公司所製產品之總代理商，每年須支
    付被告台鳳公司相當數額之權利金。原告遂聲請追加執行被
    告台鳳公司對被告康百公司之總代理費用債權，經轉囑託鈞
    院執行，鈞院民事執行處即於99年4 月7 日以99年度司執助
    字第992 號執行命令，禁止被告台鳳公司向被告康百公司收
    取總代理費用債權或為其他處分，被告康百公司亦不得對被
    告台鳳公司清償。詎被告康百公司於99年4 月16日對該執行
    命令聲明異議，否認被告台鳳公司對其有債權存在，然原告
    認上開聲明異議為不實，爰依強制執行法第120 條第2 項及
    民事訴訟法第247 條第1 項前段之規定，請求確認被告台鳳
    公司對被告康百公司有100 萬元之債權。又被告台鳳公司並
    未就被告康百公司於上開聲明異議中否認債權存在表示意見
    ，且上開債權之給付期限應已屆至，惟被告台鳳公司顯有怠
    於行使權利，原告自得依民法242條之規定，代位行使請求
    權。
(二)、被告康百公司係由被告台鳳公司出資100 萬元所設立，其後
    增資至3,000 萬元，最後被告台鳳公司所出資設立之鳳將科
    技開發股份有限公司（下稱鳳將公司）增資7,500 萬元，目
    前實收資本額為105,000,000元；且被告康百公司之董事長
    王燈棟、董事黃聯成，亦分別擔任被告台鳳公司董事、監察
    人，又王燈棟係光勛資產管理有限公司（下稱光勛公司）派
    駐被告台鳳公司之董事代表，足見被告康百公司確係被告台
    鳳公司之關係企業。而依被告台鳳公司於91年1月25日第15
    屆第23次董事會議議事錄之討論事項中案由四之內容及說明
    ，可知被告台鳳公司自90年度起貸與資金予其關係企業係按
    其與債權銀行協議之年息6%計算利息，並於該年度終了後始
    給付利息。但因一般銀行定期存款之1年期利率皆不到2%，
    且被告台鳳公司之財務不佳，應有與其債權銀行協議約定更
    低之貸款利率計付利息。而被告康百公司既然分別於97、98
    年度開立利息所得之扣繳憑單予被告台鳳公司，其中記載97
    、98年度被告台鳳公司自被告康百公司取得之利息所得各為
    948,821元、483,288元，則以年息6%計算，可知被告康百公
    司於97、98年間向被告台鳳公司借貸金額應各有1,581,368
    元、805,480元以上。是原告請求確認被告台鳳公司對被告
    康百公司有100萬元債權存在，應有理由。
(三)、再者，被告康百公司既承認其有向被告台鳳公司借貸及支付
    97、98年度利息之事實，惟卻始終拒絕提供借貸之詳細金額
    及日期；且依民事訴訟第342 條第1 項、第344 條第1 項及
    第345 條等規定，被告康百公司應有提出其向被告台鳳公司
    給付該兩年度利息之商業帳簿及相關董事會議事錄等文書之
    義務，惟被告康百公司卻以事涉商業秘密而拒絕提出；因此
    ，原告祇得聲請向稅捐機關調取被告康百公司之該兩年度營
    利事業所得稅結算申報會計師簽証查核報告書及其他相關資
    料，依據被告康百公司98年度營利事業所得稅結算申報會計
    師簽証查核報告書（以下簡稱被告康百公司98年度會計師查
    核報告書）可知，被告康百公司該年度利息費用為1,050,54
    0元，利息支出係同業借款利息1,042,994元，參酌被告台鳳
    公司向他人之融資貸款均係以年息6％計算，依此推算被告
    康百公司向被告台鳳公司之借款金額應有17,383,233元（
    0000000÷6％＝17,383,233），被告康百公司迄今均未舉證
    證明上開借款業已清償完畢，足見上述借款仍屬存在。又上
    述被告康百公司98年度會計師查核報告書亦記載應付帳款中
    應付票據為35,681,997元，且係應付被告台鳳公司開立之票
    據，而被告台鳳公司既有向被告康百公司收取權利金，且被
    告康百公司98年度營業收入淨額為246,551, 713元，故上開
    應收票據35,681,997元應屬被告台鳳公司向被告康百公司所
    收取之權利金債權。綜上足見，被告台鳳公司對被告康百公
    司確實有融資借款17,383,233元及其他權利金債權存在。
(四)、聲明：
１、確認被告台鳳公司對被告康百公司有100 萬元之債權存在。
２、被告康百公司應給付被告台鳳公司100 萬元，並由原告代為
    受領。
３、原告願預供擔保，請准宣告假執行。
二、被告康百公司則以：
(一)、原告並未具體表明被告台鳳公司對伊究竟有何債權存在，僅
    以被告台鳳公司曾借款予其關係企業為由，並憑伊於97年給
    付被告台鳳公司之利息證明、比對伊相關年度資產負債表若
    干會計科目金額，及被告台鳳公司與其子公司間之財務報表
    ，即謂被告台鳳公司對伊有相當數額之權利金或借貸金額或
    收取利息，原告之請求顯無理由。而原告既主張伊與被告台
    鳳公司間有債權債務關係存在，即應針對其所謂債權內容、
    成立時間、利率、給付時期及方式，甚至是否為同筆或不同
    筆借款等事實，負舉證之責。其次，伊並非係原告之債務人
    ，被告台鳳公司對伊亦無債權存在，即伊與原告間無任何法
    律上之權利義務關係，且伊係依法設立登記而對外營業之公
    司，公司之營業資料應受稅捐稽徵法第33條等相關法令之保
    護。今原告始終無法舉證以實其說，卻利用法院為其調查證
    據，且其聲請調查之證據，均未陳明與請求事項之直接關係
    ，則倘原告可任意查核伊之財務及營業資料，顯然違背民事
    訴訟法第277 條所定舉證責任分配之法則，更有違當事人進
    行主義之原則。
(二)、聲明：原告之訴及其假執行聲請均駁回；如受不利之判決，
    願供擔保請准宣告免為假執行。
三、被告台鳳公司未於言詞辯論期日到場，亦未提出準備書狀作
    任何聲明或陳述。
四、兩造不爭執之事實：
(一)、原告向福建金門地方法院對被告台鳳公司聲請強制執行，經
    該院以96年度執孝字第707 號清償票款強制執行事件受理在
    案。嗣原告聲請追加執行被告台鳳公司對被告康百公司之總
    代理費用債權，經轉囑託本院執行，本院民事執行處於99年
    4 月7 日以99年度司執助字第992 號執行命令，禁止被告台
    鳳公司於601,450,000 元及本件執行費4,324,967 元之範圍
    內向被告康百公司收取總代理費用債權或為其他處分，被告
    康百公司亦不得對被告台鳳公司清償。惟被告康百公司於99
    年4 月16日對該執行命令聲明異議，否認被告台鳳公司對其
    有債權存在。
(二)、被告康百公司開立原證5 之97年度各類所得扣繳暨免扣繳憑
    單予被告台鳳公司，其上記載所得總額948,821 元之類別係
    利息收入。
五、本件之爭點及法院之判斷：
(一)、按確認法律關係之訴，非原告有即受確認判決之法律上利益
    者，不得提起之；確認法律關係基礎事實存否之訴，亦同，
    民事訴訟法第247 條第1 項定有明文。所謂即受確認判決之
    法律上利益，係指法律關係之存否不明確，原告主觀上認其
    在法律上之地位有不安之狀態存在，且此種不安之狀態，能
    以確認判決將之除去者而言（最高法院52年台上字第1240號
    判例意旨參照）。本件原告主張伊係被告台鳳公司之債權人
    ，且已聲請被告台鳳公司對被告康百公司之債權為強制執行
    ，惟被告康百公司業已具狀否認被告台鳳公司對伊有債權存
    在，則原告能否就該債權為強制執行，其私法上之地位即處
    於不明確之狀態，而該不明確狀態，得以本件確認判決除去
    之，揆諸前揭判例意旨，應認原告提起本件訴訟，自有即受
    確認判決之法律上利益，合先敘明。
(二)、再按，當事人主張有利於己之事實者，就其事實有舉證之責
    任，民事訴訟法第277條第1項定有明文。原告既主張被告之
    間有系爭債權關係存在，則依前開規定，原告就此積極主張
    之存在事實，即應負舉證之責。經查，原告主張被告之間有
    金額為100萬元之債權關係存在，所提出之證據，主要係以
    台鳳公司91年1月25日董事會議事錄、台鳳公司97年度各類
    所得扣繳憑單、台鳳公司98年度各類所得清單、被告康百公
    司96年度至98年度營利事業所得稅結算申報之會計師查核報
    告書為證，經查：
１、原告雖以被告台鳳公司97年度各類所得扣繳憑單、98年度各
    類所得資料清單，其中記載97、98年度被告台鳳公司自被告
    康百公司取得之利息所得各為948,821元、483,288元，則以
    被告台鳳公司董事會曾於91年間通過貸款予關係企業時，按
    年息6%計算利息之決議，主張被告康百公司於97、98年間向
    被告台鳳公司借貸金額應各有1,581,368元、805,480元以上
    等語，被告康百公司則對於曾於上開年度給付上開數額之利
    息予被告台鳳公司一節固不爭執，但仍堅詞否認被告台鳳公
    司對被告康百公司有100萬元以上之本金債權。經查，依據
    上述被告台鳳公司97、98年度所得資料之記載，雖可證明被
    告康百公司曾於該年度給付如所得資料上顯示之利息金額，
    然關於該數額之利息，究竟係清償何段借款期間之利息、又
    利率按若干計算、甚至借款之筆數或清償日等均無從得知，
    尚無從憑此即認為被告康百公司與被告台鳳公司間確實存在
    有一本金為100萬元以上之借款債權。
２、原告雖又提出被告台鳳公司91年1月25日董事會議事錄影本
    一份為證（見本院卷第93至95頁），主張依據被告台鳳公司
    91年之董事會決議，可知被告台鳳公司貸與關係企業之貸款
    利息均係以年息6％計算等語，被告則否認上開董事會決議
    內容之真正。經查，姑不論上述董事會議事錄為一般私文書
    ，縱其形式上蓋有經濟部商業司抄錄章之印文，然原告仍應
    就其內容之真正負舉證之責。再退一步言，依該次董事會議
    議事錄之記載，該次董事會討論事項中提案四案由為：本公
    司資金貸與關企（鳳誠投資、姬百合、台鳳日本、印尼TDA
    等）公司，擬自九十年度起以年息百分之六計息議案提請核
    議，經出席董事五人決議通過，此有該次董事會決議影本可
    參（見本院卷第94頁）。然查，上開董事會決議係於91年間
    做成決議，其決議內容雖可供作被告台鳳公司董事日後執行
    公司業務時之參考，然就實際執行情形仍須視被告台鳳公司
    與其他公司間如何達成協議而定，亦即被告台鳳公司實際與
    他人間之貸款利息如何計算，應視被告台鳳公司與借款人間
    之契約內容而定，尚無從憑被告台鳳公司董事會單方決議內
    容，即可斷定所有借款人均已同意上開按年息6％計付利息
    之契約內容。且原告主張之被告間之借貸關係存在97年度間
    ，則發生於97年度之契約關係是否仍有上述91年度董事會決
    議之適用，亦屬可疑，是以，尚無從憑上開被告台鳳公司91
    年間董事會決議議事錄，據以推定被告間於本院言詞辯論終
    結日前，確實仍存在本金為一百萬以上之借款債權。
３、原告雖又提出被告康百公司96年度至98年度營利事業所得稅
    結算申報之會計師查核報告書，主張被告康百公司自96年度
    至98年度歷年均有大筆利息支出及應付票據，依其支出之利
    息及應付票據金額可證明被告康百公司與被告台鳳公司間定
    有本金金額為100萬元以上之借款債權或是權利金債權云云
    。惟查，本院依原告聲請函調上述被告康百公司96年度至98
    年度營利事業所得稅結算申報之會計師查核報告書，其中歷
    年查核說明雖記載略有：「……利息費用列數若干，……公
    司借款利息經抽核付款單據及扣繳申報調節，與各類扣繳申
    報數相符，擬予認定……」、「負債項目查核說明：應付款
    項明細如下：……，應付票據係應付台鳳公司開立之票據，
    經發函詢證及抽樣核對期後兌負紀錄後，結果與帳載相符」
    等語（見本院卷(二)第78頁至第186頁），然該查核說明亦未
    見有關被告康百公司與被告台鳳公司借款本金若干、借款期
    間、甚或是利息如何計算之說明，亦未說明應付票據之票據
    原因關係究竟為何，是以，本院亦無從依上開被告康百公司
    之會計師查核報告書，據以認為原告主張被告之間存在一本
    金為100萬元之債權關係為真實可採信。
４、原告雖又聲請傳喚證人即被告康百公司之會計師陳培道，證
    明被告康百公司實際向被告台鳳公司之借貸金額。惟查，會
    計師陳培道在原告與訴外人永柏公司在臺灣高等法院99年度
    重上字第372號確認債權存在訴訟中，曾到庭具結作證，依
    其所為之證詞，已可得知該會計師在查核公司資產負債表時
    ，僅係確認公司資本及負債情形與帳冊記載形式是否相符，
    並無進行債權或債務內容是否真實之查核，此有上開準備程
    序筆錄影本一份在卷可佐（見本院卷第185至191頁），故本
    院認為並無傳訊證人陳培道會計師到庭作證之必要。原告再
    聲請傳訊證人即被告康百公司法定代理人王燈棟以證明其所
    主張之債權存在，惟查被告康百公司既已否認有原告主張之
    債權事實存在，本院認為亦無再次傳訊其法定代理人到庭證
    明系爭債權存在之必要。
５、綜上，原告雖提出被告康百公司於97、98年度均各有給付被
    告台鳳公司利息金額及應付票款之記載文件，然卻未舉證證
    明此筆利息係以何種利率、於何期間內給付，甚至此筆利息
    係由幾筆不同借款所累計之利息均未舉證，亦未能舉證上述
    應付票款之原因關係是否即為權利金關係，又該原因關係於
    本院言詞辯論終結前是否仍然存在，則無從認為原告主張為
    真實可採信。原告雖又主張一般銀行定期存款之1年期利率
    皆不到2%，且被告台鳳公司之財務不佳，應有與其債權銀行
    協議約定更低之貸款利率計付利息等語，主張系爭債權本金
    推定應在100萬元以上。惟按借款利率係借款人給付予貸與
    人之對價，除借款當時市場利率外，尚與借款人之信用狀況
    、有無擔保、借款期間長短等息息相關，同一借款金額、期
    間，其利率將因借款人之個人條件而有極大差異；反觀銀行
    存款利率則係銀行給付予存款人之對價，僅由銀行依其資金
    需求，參酌市場利率、存款期間長短、是否活期存款等條件
    決定，與存款人個人之信用、有無擔保等均無涉，同一種類
    之存款，其存款利率原則上不因存款人之個人條件而有任何
    差異。更有甚者，被告台鳳公司並非以存放款為業之金融機
    構，其決定借款利率更可能有異於金融機構之其他考量。原
    告徒以性質迥異之金融機構通常存款利率，推估被告台鳳公
    司與被告康百公司間之借款利率，執以主張系爭債權金額逾
    100萬元，尚屬臆測，尚無可採。
六、綜上所述，原告主張被告間有債權100萬元存在云云，並未
    舉證以實其說，難認屬實，更無從認為被告台鳳公司有何怠
    於行使債權而得由原告代位行使之情事，從而，原告請求確
    認被告間有100萬元之債權存在，及請求被告康百公司應給
    付被告台鳳公司100萬元，由原告代為受領，為無理由，應
    予駁回。原告受敗訴判決，其假執行之聲請即失所依據，應
    併予駁回。
七、本件事證已臻明確，兩造其餘主張陳述及所提之證據暨攻擊
    防禦方法，經本院審酌後，認為與本案判斷結果無影響，爰
    不予一一論述，附此敘明。
八、據上論斷：原告之訴為無理由，並依民事訴訟法第385條第1
    項前段、第78條判決如主文。
中    華    民    國    100   年    7     月    29    日
                  民事第三庭    法  官  邱育佩
以上正本係照原本作成
如對本判決上訴，須於判決送達後20日內向本院提出上訴狀
中    華    民    國   100    年    7     月    29    日
                                書記官  彭麗紅